ACORDAO-COMPLETO-2402976

ACÓRDÃO 6089/2020 ATA 16/2020 - PRIMEIRA CÂMARA

VISTOS, relatados e discutidos estes autos de recurso de reconsideração interposto pela Associação Beneficente Marcos Donadon - AMD contra o Acórdão 5135/2017-TCU-Primeira Câmara,
ACORDAM os Ministros do Tribunal de Contas da União, reunidos em sessão da Primeira Câmara, com fundamento nos arts. 32, I, e 33 da Lei Orgânica do TCU, diante das razões expostas pelo Relator, em:
9.1. conhecer do presente recurso de reconsideração para, no mérito, negar-lhe provimento;
9.2. dar ciência desta deliberação à recorrente, à Procuradoria da República no Estado de Rondônia e aos demais interessados.

Recurso de reconsideração interposto contra decisão que julgou irregulares as contas dos responsáveis, condenou-os solidariamente ao pagamento do débito apurado e lhes aplicou multa, em razão de pagamentos efetuados sem comprovação da execução dos serviços pactuados.

Primeira Câmara

Governo do Estado de Rondônia.

3. Interessados/Responsáveis/Recorrentes:
3.1. Responsáveis: Associação Beneficente Marcos Donadon - AMD (02.364.226/0002-88); Milton Luiz Moreira (XXX.625.948-XX)
3.2. Recorrente: Associação Beneficente Marcos Donadon - AMD (02.364.226/0002-88).

13.1. Ministros presentes: Walton Alencar Rodrigues (Presidente), Benjamin Zymler (Relator), Bruno Dantas e Vital do Rêgo.
13.2. Ministros-Substitutos presentes: Augusto Sherman Cavalcanti e Weder de Oliveira.

ACORDAO-COMPLETO-2536234

Acórdão 1151/2022 - Plenário

ASSOCIACAO BENEFICENTE MARCOS DONADON AMD

BENJAMIN ZYMLER

Ministro Vital do Rêgo.

Adoto como parte do relatório a instrução elaborada no âmbito da Secretaria de Recursos (peça 108) , cuja proposta de encaminhamento contou com a anuência do titular da unidade técnica (peça 110) :
"INTRODUÇÃO
Trata-se de recurso de reconsideração interposto por Associação Beneficente Marcos Donadon (R001-Peça 91) , contratada para a execução do ajuste, por meio do qual se insurge contra o Acórdão 5135/2017-TCU-Primeira Câmara. O Acórdão recorrido foi prolatado na sessão de julgamento do dia 4/7/2017-Ordinária e inserto na Ata 23/2017-1ª Câmara (Peça 73) .
1.1. A deliberação recorrida apresenta o seguinte teor:
VISTOS, relatados e discutidos estes autos de tomada de contas especial decorrente da conversão do TC Processo 021.542/2010-4, Relatório de Auditoria, determinada pelo Acórdão 4781/2013-TCU-Segunda Câmara, em desfavor do Sr. Milton Luiz Moreira (CPF XXX.625.948-XX) , ex-Secretário de Estado de Saúde de Rondônia (Sesau/RO) , e da Associação Beneficente Marcos Donadon (CNPJ 02.364.226/0002-88) , em razão de pagamentos efetuados sem comprovação da execução dos serviços pactuados;
ACORDAM os Ministros do Tribunal de Contas da União, reunidos em sessão de 1ª Câmara, ante as razões expostas pelo Relator, em:
9.1. excluir da presente relação processual o Sr. Gilberto Ludgero Rodrigues Luz (CPF XXX.953.059-XX) , ex-Gerente de Medicamentos da Sesau/RO; 
9.2. julgar irregulares as contas do Sr. Milton Luiz Moreira (CPF XXX.625.948-XX) , Secretário de Estado da Saúde de Rondônia no período de 1/1/2009 a 23/11/2009, bem como da Associação Beneficente Marcos Donadon (CNPJ 02.364.226/0002-88) , com fundamento nos arts. 1º, inciso I, 16, inciso III, alíneas "b" e "c", da Lei 8.443/1992, c/c os arts. 1º, inciso I, 209, incisos II e III, do RI/TCU;
9.3. condenar, com fundamento nos arts. 19, caput, e 23, inciso III, da Lei 8.443/1992, c/c os arts. 210 e 214, inciso III, do RI/TCU, o responsável mencionado no subitem anterior, em solidariedade com a Associação Beneficente Marcos Donadon (CNPJ 02.364.226/0002-88) , ao pagamento das importâncias a seguir especificadas, com a fixação do prazo de quinze dias, a contar da notificação, para que comprovem perante este Tribunal, em respeito ao art. 214, inciso III, alínea "a", do RI/TCU, o recolhimento da dívida aos cofres do Fundo Estadual de Saúde de Rondônia, atualizada monetariamente e acrescida de juros de mora calculados a partir da data indicada até a data do efetivo recolhimento e com o abatimento do valor já ressarcido, nos termos da legislação vigente:
	DATA DA OCORRÊNCIA
	VALOR ORIGINAL (R$) 

	24/09/2009
	10.106,61

	06/10/2009
	19.461,24

	19/11/2009
	18.738,47

	01/12/2009
	 (-19.461,24) 

	10/12/2009
	19.461,24

	21/12/2009
	37.294,55

9.4. aplicar individualmente ao Sr. Milton Luiz Moreira (CPF XXX.625.948-XX) , Secretário de Estado da Saúde de Rondônia no período de 1/1/2009 a 23/11/2009, e à Associação Beneficente Marcos Donadon (CNPJ 02.364.226/0002-88) a multa prevista no art. 57 da Lei 8.443/1992, c/c o art. 267 do RI/TCU, no valor de R$ 10.000,00 (dez mil reais) , fixando o prazo de quinze dias, a partir das notificações, para que, nos termos do art. 214, inciso III, alínea "a", do RI/TCU, comprovem perante este Tribunal o recolhimento aos cofres do Tesouro Nacional do valor atualizado monetariamente desde a data deste acórdão até a do efetivo recolhimento, se for pago após o vencimento, na forma da legislação em vigor;
9.5. aplicar ao Sr. Milton Luiz Moreira (CPF XXX.625.948-XX) a multa prevista no art. 58, inciso II, da Lei 8.443/1992, c/c o art. 268, II, do RI/TCU, no valor de R$ 5.000,00 (cinco mil reais) , fixando o prazo de quinze dias, a partir da notificação, para que, nos termos do art. 214, inciso III, alínea "a", do RI/TCU, comprove, perante este Tribunal, o recolhimento aos cofres do Tesouro Nacional do valor atualizado monetariamente desde a data deste acórdão até a do efetivo recolhimento, se for pago após o vencimento, na forma da legislação em vigor;
9.6. autorizar, desde logo, a cobrança judicial das dívidas, nos termos do art. 28, inciso II, da Lei 8.443/1992 c/c o art. 219, inciso II, do RI/TCU, caso não atendidas as notificações;
9.7. autorizar, desde logo, caso solicitado e o processo não tenha sido remetido para cobrança judicial, o pagamento das dívidas em até 36 parcelas mensais e consecutivas, nos termos do art. 26 da Lei 8.443/1992, c/c o art. 217 do Regimento Interno/TCU, fixando-se o vencimento da primeira parcela em quinze dias, a contar do recebimento da notificação, e o das demais a cada trinta dias, devendo incidir sobre cada valor mensal os correspondentes acréscimos legais, na forma prevista na legislação em vigor, sem prejuízo de alertar ao responsável que a falta de comprovação do recolhimento de qualquer parcela implicará o vencimento antecipado do saldo devedor;
9.8. encaminhar cópia deste acórdão, bem como do relatório e do voto que o fundamentam, ao Procurador-Chefe da Procuradoria da República no Estado de Rondônia, nos termos do § 3º do art. 16 da Lei 8.443/1992, c/c o § 7º do art. 209 do RI/TCU, para adoção das medidas que entender cabíveis. (ênfases acrescidas) 
HISTÓRICO
A presente Tomada de Contas Especial-TCE é decorrente da conversão do TC Processo 021.542/2010-4 (Relatório de Auditoria) , por determinação do Acórdão 4781/2013-TCU-Segunda Câmara, Relator Ministro José Jorge (Peça 2) , em desfavor de Milton Luiz Moreira, ex-Secretário de Estado de Saúde de Rondônia (Sesau/RO) e da Associação recorrente, em razão de pagamentos efetuados sem comprovação dos serviços executados no valor de R$ 85.600,87.
1.2. A mesma decisão, em seu item 9.3, determinou a audiência de Gilberto Ludgero Rodrigues Luz, Gerente de Medicamentos da Sesau/RO, em razão de ter solicitado a compra emergencial de materiais médicos hospitalares sem a apresentação das informações capazes de caracterizar o estado de emergência, o que resultou na realização de contratação direta.
1.3. No âmbito do TCU, a Secretaria de Controle Externo no Estado de Rondônia - Secex/RO promoveu a citação e a audiência dos responsáveis para apresentarem as suas alegações de defesa e/ou recolherem o débito, apenas Milton Luiz Moreira manteve-se silente ao chamamento desta Corte.
1.4. Após a análise das defesas apresentadas, a Secex/RO, em pronunciamentos convergentes às Peças 70 e 71 e acompanhado pelo MPTCU em parecer de Peça 72, propôs o acolhimento das razões de justificativa apresentadas por Gilberto Ludgero Rodrigues Luz, para excluí-lo da relação processual, considerar revel Milton Luiz Moreira com julgamento de suas contas pela irregularidade, condenando-o solidariamente com a Associação Beneficente Marcos Donadon, ora recorrente, pelo débito original de R$ 85.600,87, e a aplicação das multas dos arts. 57 e 58, inciso II, da Lei 8.443/1992 ao então secretário de saúde e da multa do art. 57 à referida associação.
1.5. O Relator a quo, Exmo. Ministro Vital do Rêgo, após minucioso exame, acompanhou o entendimento uníssono da unidade técnica e do MP/TCU, nos termos do Voto apresentado à Peça 74. Proposta que foi encampada pelos demais Membros do Colegiado desta Corte de Contas.
1.6. Irresignada com o julgamento, a empresa contratada interpôs o presente recurso de reconsideração, que se fundamenta nos fatos que, adiante, passar-se-á a relatar.
EXAME DE ADMISSIBILIDADE
Reitera-se o exame preliminar de admissibilidade efetuado por esta Secretaria (Peça 99) , ratificado pelo Exmo. Ministro Benjamin Zymler (Peça 102) , que concluiu pelo conhecimento do recurso apresentado, nos termos dos artigos 32, inciso I, e 33, da Lei 8.443/1992, c/c o artigo 285, do RI/TCU, suspendendo os efeitos em relação aos itens 9.2, 9.3, 9.4 e 9.6 do Acórdão recorrido, efeito suspensivo que se estende ao outro responsável condenado em solidariedade com o ora recorrente por se tratarem de circunstâncias objetivas, com fulcro no art. 281 do RI/TCU. 
EXAME DE MÉRITO
Delimitação
1.7. Constitui objeto do presente recurso definir se:
	a) os documentos ora apresentados atestam a escorreita execução dos serviços;
	b) da responsabilidade da empresa contratada;
	c) a atuação de boa-fé dos gestores os isenta de responsabilidade.
Da escorreita execução dos serviços.
1.8. Objeta que os documentos anexados ao procedimento administrativo comprovam a execução dos serviços, com fundamento nas seguintes alegações (Peça 91, p. 6-12) :
	a) defende que a juntada das notas fiscais e de empenhos comprova a realização dos serviços;
	b) tece comentários acerca da contratação pública.
Análise:
1.9. De plano, esclareça-se, preliminarmente, que os responsáveis tiveram suas contas julgadas irregulares, por esta Corte, em primeira instância administrativa, pela ausência de documentação suficiente, à época, para comprovar a boa e a regular aplicação dos recursos federais.
1.10. De fato, caberia, inicialmente, ao gestor público, no caso concreto o então secretário de saúde, cumprir o compromisso acordado, bem como suas obrigações constitucionais e legais, sob pena de ter as contas julgadas irregulares, com a consequente imputação do débito não regularmente aprovado. Por sua vez, a multa decorreu do próprio julgamento pela irregularidade e pela condenação desta em débito, conforme previsão legal.
1.11. A Associação, por sua vez, responde solidariamente pelo débito, ao restar caracterizada a concorrência para o cometimento do dano, análise que será realizada no tópico seguinte.
1.12. Nesse diapasão, ao se analisar a documentação trazida pela recorrente, é oportuno citar os preciosos ensinamentos do eminente Ministro desta Casa, Ubiratan Aguiar, em sua obra "Convênios e Tomadas de Contas Especiais". Em epítome categórico, o douto julgador nos oferece didático roteiro a ser seguido na análise das contas do gestor, in verbis: 
Para comprovar a boa aplicação dos recursos é necessária a existência de uma série de nexos: o extrato bancário deve coincidir com a relação de pagamentos efetuados, que deve refletir as notas fiscais devidamente identificadas com o número do convênio, que devem ser coincidentes com a vigência do convênio e com as datas dos desembolsos ocorridos na conta específica (In Convênios e Tomadas de Contas Especiais: manual prático, 2ª ed. rev. e ampl., Ubiratan Aguiar et. al. Belo Horizonte: Fórum, 2005, p.43) .
1.13. Em linhas gerais, a recorrente apresenta os mesmos argumentos e faz remissão aos documentos já acostados aos autos na fase original, ao apresentar suas alegações de defesa, quando da citação promovida pela Secex/RO no decurso do processo, à Peça 37. Contendas estas que foram devidamente analisadas no decorrer da instrução da Unidade Técnica e enfrentadas com sabedoria indelével no Voto do Exmo. Ministro Relator Vital do Rêgo, ao asseverar que a irregularidade decorreu da não comprovação do liame necessário entre os pagamentos realizados e as despesas efetuadas, o que, por sua vez, conduziu a imputação de débito, nos seguintes termos (Peça 74) :
7. A Associação Beneficente Marcos Donadon foi citada em face de pagamentos realizados sem a comprovação dos serviços executados. Em sua defesa (peça 37) , alega, no essencial, que a despesa foi devidamente liquidada, conforme se observa das notas fiscais constantes do processo administrativo, de sorte que a população foi beneficiada com os serviços que foram efetivamente prestados.
8. Observo que a responsável não trouxe em sua defesa a documentação adequada que daria suporte às suas alegações. A simples afirmativa de existência de documento comprobatório sem a sua efetiva apresentação não é suficiente para infirmar a constatação constante do relatório de fiscalização (peça 1, p. 32 do TC Processo 021.542/2010-4) de que os serviços pagos não foram executados, a exemplo de serviços laboratoriais.
9. A legislação que rege a execução da despesa pública, Lei 4.320/1964, é clara ao estipular que o pagamento de determinada despesa deve ser precedido de sua regular liquidação. 
10. Sustenta também a responsável não ter agido com dolo nem má-fé, o que afastaria o vínculo de sua conduta ao resultado. Acrescenta que não houve enriquecimento ilícito, dano ao erário, tampouco violação dos princípios que norteiam a Administração Pública.
11. Tais argumentos não procedem. A responsabilização pela utilização de recursos públicos federais no âmbito desta Corte de Contas observa a teoria da responsabilidade subjetiva, na medida em que necessário se faz demonstrar, ao menos, culpa do responsável na utilização indevida desses recursos, a exemplo do que restou decidido pelos Acórdão 433/2012-TCU-Plenário, 249/2010-TCU-Plenário e 487/2008-TCU-Plenário, entre tantos outros. Despiciendo, portanto, demonstrar a conduta dolosa da responsável no trato dos recursos públicos a ela confiados para fins de sua responsabilização perante esta Corte de Contas.
1.14. A irregularidade referente à falta de comprovação dos pagamentos, a qual ensejou a instauração da presente TCE, vem sendo alertada desde a fase de auditoria, realizada entre 9/8 e 24/9/2010, nos termos do relatório e do Voto que fundamentam o Acórdão 4781/2013-TCU-Segunda Câmara (Peças 1 e 3) , in verbis:
2. A equipe de auditoria detectou indícios de irregularidades que motivaram a realização de audiências. Mais especificamente, o Sr. Milton Luiz Moreira, Secretário de Estado da Saúde no período 1/1/2009 a 31/12/2009, foi chamado em audiência para justificar as seguintes ocorrências: a) "Pagamentos efetuados à Associação Beneficente Marcos Donadon, no valor de R$ 85.600,87, sem nenhuma comprovação dos serviços executados, constituindo-se em descumprimentos dos artigos 62 e 63 da Lei 4.320/64, em especial ao especificado no inciso III do § 2º do art. 63, que ao detalhar os elementos necessários à correta liquidação da despesa cita, verbis, 'comprovantes da entrega de material ou da prestação efetiva do serviço';
 (...) 
10. Sem reparos a proposição de conversão dos presentes autos em tomada de contas especial. Apenas acrescento, em relação à proposta alvitrada, que a citação deverá ser endereçada, além do Sr. Milton Luiz Moreira, também à destinatária dos pagamentos efetivados sem prévia liquidação - "sem nenhuma comprovação dos serviços executados" -, haja vista as ordens bancárias que constam da relação de pagamentos inserta à fl. 606 do Anexo 1 - Volume 3, e que têm como "CREDOR" a Associação Beneficente Marcos Donadon (02.364.226/0002-88) ..
1.15. Insta ressalvar, portanto, que há quase 10 anos esta Corte de Contas vem apontando que as despesas referentes aos serviços inquinados carecem da devida comprovação de execução e que apresentar simplesmente as notas fiscais e as notas de empenho não são hábeis para afastar a ausência da devida prestação de contas e da comprovação das despesas públicas, em área tão carente quanto à prestação de serviços de saúde para a população de Rondônia. 
1.16. Destarte, a recorrente não está sendo condenada pela contratação emergencial como alega, mas pela total ausência de comprovação da prestação de serviços em plena era da tecnologia em que o registro e o acompanhamento de serviços e tratamentos médicos são abundantes e necessários (TC Processo 021.542/2010-4, Peça 1, p. 32 e Peça 14, p. 33) .
1.17. Por fim, cabe ressaltar que, neste momento, nos autos do recurso de reconsideração, é assegurada aos responsáveis a plenitude do direito de produzir todas as provas que entenderem cabíveis, bem como a oportunidade de colaborar para o esclarecimento dos fatos. 
1.18. Entretanto, a simples interposição de recurso, desacompanhado de documentos que comprovem a execução do objeto do ajuste, não o socorre para afastar o débito e a multa, ante a obrigação constitucional de comprovar a execução do referido Ajuste.
1.19. Da análise dos documentos colacionados em sede recursal, verifica-se que as recorrentes não juntaram documentos pertinentes a comprovar de forma objetiva as referidas despesas, com o consequente dano ao Erário e indevida aplicação da verba repassada.
1.20. A documentação já constante dos autos não se mostrou idônea suficiente para afastar o débito outrora imputado. Pois, na lição do Exmo. Ministro do STF Luiz Fux, há que se considerar a "coerência do relato em relação ao contexto", sendo necessária a verossimilhança de versões contra as quais "a simples negativa genérica não é capaz de desconstituir o itinerário lógico que leva a condenação".
1.21. Insta ressaltar, portanto, a ausência de prestação dos serviços devidamente documentada e os indícios de que as notas fiscais foram apresentadas apenas para formalizar os referidos gastos no período, não havendo reparo a ser feito na decisão sufragada. Afinal, não se pode negar o óbvio pelo simples fato de terem sido apresentados documentos formais desconexos dos demais elementos constantes nos autos.
1.22. A ausência de comprovação da execução do Convênio é incapaz de alterar o juízo de valor outrora firmado, remanescendo o débito apurado.
Da responsabilidade da empresa contratada.
1.23. Preleciona que a responsabilização perante os Tribunais de Contas deve observar os seguintes elementos: "ato ilícito na gestão de recursos públicos, conduta dolosa ou culposa (independente) e nexo de causalidade entre o dano e a conduta" (Peça 91, p. 10-12) .
Análise:
1.24. No tocante a ilegitimidade passiva da Associação contratada, ora recorrente, destaca-se que a assentada doutrina e jurisprudência pátria são pacíficas em garantir a competência privativa da Corte de Contas Federal para fixar a responsabilidade solidária do terceiro contratante que concorreu para o cometimento do dano apurado, conforme se depreende da leitura do art. 16, § 2º, alínea 'b', da Lei 8.443/1992.
1.25. Com efeito, de acordo com a sedimentada jurisprudência do TCU, vislumbram-se diversas decisões que alicerçam tal entendimento, dentre os quais podem ser citados os Acórdão 2562/2007-TCU-Primeira Câmara e 2.547/2008-Plenário, ambos do TCU.
1.26. Cabe esclarecer que a previsão da solidariedade está expressa no art. 16, § 2º, da Lei 8.443/92 - LOTCU, de acordo, por consectário lógico, com o art. 265 do Código Civil que preceitua: "A solidariedade não se presume; resulta da lei ou da vontade das partes".
1.27. Portanto, como se presume destes arestos e da legislação, a responsabilidade solidária prevista na Lei Orgânica do TCU para se caracterizar necessita de três elementos tipificadores, a saber: julgamento das contas dos responsáveis como irregulares, com base justamente no artigo 16, inciso III, alíneas 'c' e 'd', da Lei 8.443/1992; subjacente ao dano, houver a conduta de um agente jurisdicionado a essa Corte especializada; e, por derradeiro, ter com sua conduta concorrido para o cometimento do dano apurado.
1.28. Com efeito, da análise de todo o conjunto probatório carreado aos autos, constata-se, de plano e a toda evidência, que houve o julgamento pela irregularidade das contas do Convênio na hipótese legal da alínea 'c', por ter sido caracterizado dano ao Erário decorrente de ato de gestão ilegítimo (item 9.2 do Acórdão recorrido) , o qual se originou da conduta irregular do gestor responsável pela utilização dos recursos federais, que por imposição constitucional encontra-se jurisdicionado a esta Corte, exatamente o então secretário de saúde. Logo, presente o primeiro e o segundo elementos tipificadores.
1.29. No que tange à concorrência da Associação contratada para o cometimento do dano, o recebimento por serviços laboratoriais não prestados, relacionados no TC Processo 021.542/2010-4 à Peça 14, p. 33, por si só, já caracterizaria concurso desta, que recebeu os recursos e não prestou o serviço devido, ou seja, não adimpliu a sua parte do Ajuste.
Da atuação dos responsáveis.
1.30. Alega que "não houve enriquecimento ilícito, dano ao erário, tampouco foram violados os princípios que norteiam a Administração Pública e, por fim, não houve dolo".  Compreende que "a responsabilidade administrativa é de ordem subjetiva, havendo a necessidade da comprovação da existência de dolo ou culpa em sua conduta". Pondera, por fim, que "não foi coligida qualquer comprovação da ocorrência de infração que constitua ato de improbidade ou da ocorrência danos ao erário público" (Peça 91, p. 12) .
Análise:
1.31. Alterca o defendente, outrossim, a inexistência de emprego irregular dos recursos, de desvio ou locupletamento por parte do responsável. Destaca-se, neste sentido, que, conforme se demonstrou no Relatório do Acórdão recorrido que o julgamento pela irregularidade das contas, com a consequente apuração de débito e a aplicação de multa ao responsável, decorreu exatamente da falta de comprovação da regular aplicação dos recursos federais, logo não há como comprovar seu emprego regular, pelo contrário a falta de comprovação da destinação dos recursos federais demonstra, por si só, potencial desvio de finalidade de recursos e comprovado dano ao Erário.
1.32. Mister notar que a apuração destas irregularidades e o julgamento das contas pela irregularidade não se confundem em nenhum aspecto com eventuais atos de improbidade administrativa, os quais, se apurados, devem ser julgados na esfera competente.
1.33. No que tange à alegação de enriquecimento ilícito da União, não tendo sido comprovado o emprego dos valores nas finalidades estabelecidas pelo concedente e pelo convenente, é obrigatória a devolução da quantia recebida à respectiva origem.
1.34.  Ressalte-se que a culpa latu sensu advém, entrementes, da culpa contra a legalidade, uma vez que o dano ao Erário resultou da violação de obrigação imposta pelo inciso II do art. 71 da Carta da República, pelo inciso I do art. 1º da Lei 8.443/1992 e pela IN 01/1997, o que não resta margem para apreciar a conduta do agente, que não comprovou a correta execução do objeto do ajuste. O que, por sua vez, caracterizou a realização das despesas com flagrante desrespeito às normas legais e aos regramentos contratuais que orientavam estes gastos. 
1.35. Sergio Cavalieri Filho (in. Programa de Responsabilidade Civil, 7ª ed., rev. e ampl., 2007, p. 40) traz luz ao cerne desta questão, ao citar o insigne Desembargador Martinho Garcez Neto, pontilhando que "Estabelecido o nexo causal, entre o fato danoso e a infração da norma regulamentar, nada mais resta a investigar: a culpa - que é in re ipsa - está caracterizada, sem que se torne necessário demonstrar que houve imprudência ou imperícia" (ênfase acrescida) .
1.36. Cita-se, novamente, o ilustre Professor Sergio Cavalieri Filho (idem, 2007, p. 41) , ao desvelar o que se convencionou chamar de culpa contra a legalidade, nos dizeres do insigne magistrado Martinho Garcez Neto:
quando a simples infração da norma regulamentar é fator determinante da responsabilidade, isto é, desde que entre a sua transgressão e o evento danoso se estabelece indispensável nexo causal, pois, nesta hipótese, o ofensor que executa um ato proibido, ou não cumpre com que determina a lei ou o regulamento, incorre, só por este fato, em culpa, sem que seja mister ulteriores investigações (ênfase acrescida) 
1.37. Imperioso descortinar ainda que a culpa lato sensu, no âmbito dos processos de contas, impõe-se como elemento essencial à responsabilização do administrador público. A inversão do ônus da prova prevista na legislação de regência (art. 93 do Decreto-Lei 200/1967) não pode ser entendida como hipótese de responsabilidade objetiva. O que existe, nos casos em que verbas públicas são confiadas a pessoas físicas ou jurídicas, é a presunção de culpa quanto à gestão desses recursos perante o poder público, a qual advém da infração à norma legal.
1.38. Na culpa presumida é perfeitamente possível ao gestor público comprovar que aplicou os valores a ele confiados com diligência, zelo e conforme as exigências legais, enfim, que seguiu o padrão de comportamento de um gestor probo, cuidadoso e leal, o que seria suficiente para isentá-lo de responsabilização, com a aprovação e julgamento regular de sua prestação de contas. Vale dizer, portanto, que na culpa presumida há espaço para o responsável apresentar elementos que afastem tal presunção, o que não é possível na responsabilidade objetiva, pois, neste caso, a culpa daquele que causa dano é indiferente para efeito de responsabilização.
1.39. Nesse sentido, convém reproduzir elucidativo excerto do Voto que fundamentou o Acórdão 1247/2006-TCU-Primeira Câmara, Relator Ministro Guilherme Palmeira, in verbis:
De início, registre-se que assiste inteira razão ao Ministério Público quanto à aferição da responsabilidade no âmbito deste Tribunal. Deveras, o dolo e ao menos a culpa afiguram-se como pressupostos indispensáveis à responsabilização do gestor por qualquer ilícito praticado. O fato de o ônus de provar a correta aplicação dos recursos caber ao administrador público (art. 93 do Decreto-lei n.º 200/1967) não faz com que a responsabilidade deixe de ser subjetiva e torne-se objetiva. (ênfase acrescida) .
1.40. E, por conseguinte, daqueles que concorreram para o cometimento do dano ao Erário, no presente caso, o ora recorrente.
1.41. A má-fé não é requisito essencial à culpabilidade do recorrente, pois prevalece neste Tribunal a teoria da responsabilidade subjetiva, não se fazendo necessário, por isso, a demonstração de conduta dolosa do responsável no trato dos recursos públicos, bastando restar evidenciado que o mesmo agiu com culpa.
CONCLUSÃO
Das análises anteriores, conclui-se que:
	a) a assentada doutrina e jurisprudência pátria são pacíficas em garantir a competência privativa da Corte de Contas Federal para fixar a responsabilidade solidária do terceiro contratante que concorreu para o cometimento do dano apurado, conforme se depreende da leitura do art. 16, § 2º, alínea 'b', da Lei 8.443/1992. A Associação Beneficente Marcos Donadon é parte legítima para responder pelo débito;
	b) os documentos carreados não comprovam a execução dos serviços;
	c) a má-fé não é requisito essencial à culpabilidade do recorrente, pois prevalece neste tribunal a teoria da responsabilidade subjetiva, não se fazendo necessário, por isso, a demonstração de conduta dolosa do responsável no trato dos recursos públicos, bastando restar evidenciado que o mesmo agiu com culpa.
1.42. Ante o exposto, não foi trazido aos autos nenhum argumento que detenha o condão de modificar o julgado de origem, Acórdão 5135/2017-TCU-Primeira Câmara, motivo por que este não está a merecer reforma, devendo ser, por consequência, prestigiado e mantido.
PROPOSTA DE ENCAMINHAMENTO
Ante o exposto, submetem-se os autos à consideração superior, propondo-se, com fundamento nos artigos 32, inciso I, e 33, da Lei 8.443/1992, c/c o artigo 285, do RI/TCU:
a) conhecer do recurso de reconsideração interposto por Associação Beneficente Marcos Donadon (CNPJ 02.364.226/0002-88) e, no mérito, negar-lhe provimento;
b) dar ciência do Acórdão que for prolatado às entidades/órgãos interessados, à Procuradoria da República no Estado de Rondônia e à recorrente, ressaltando-se que o Relatório e o Voto que o fundamentarem podem ser consultados no endereço www.tcu.gov/acordaos, no dia seguinte ao de sua oficialização."
2.	Ao manifestar sua concordância com a proposta da unidade técnica, a representante do Ministério Público teceu as seguintes considerações (peça 111) :
" (...) 
2.	A aludida Associação aduz que houve a comprovação da execução dos serviços, com a devida juntada de notas fiscais e empenhos, bem como que "conforme alegado na peça de defesa, além das notas fiscais, há outros documentos de modo a comprovar a efetiva realização dos serviços". Do que se depreende da peça recursal, a entidade alega, ainda, existir a presunção da liquidação da despesa, haja vista que os pagamentos foram realizados. Por fim, a recorrente aduziu que não houve seu enriquecimento ilícito, dano ao erário, violação dos princípios da Administração Pública e que, tampouco, agiu com dolo ou culpa.
3.	A peça recursal trouxe argumentos relativos à suposta contratação emergencial da Associação. Todavia tais argumentos não serão examinados, haja vista não guardarem relação com os fundamentos da imputação de débito e multa à ora recorrente.
4.	A causa da imputação do débito e da multa à recorrente foi o recebimento de pagamento diante da completa ausência de elementos que indicassem a liquidação das despesas referentes à prestação de serviços laboratoriais, listadas no TC Processo 021.542/2010-4, em anexo, peça 14, p. 33.
5.	Nos termos dos arts. 62 e 63, § 2.º, da Lei n.º 4320/64, o pagamento da despesa pela Administração só será efetuado após sua regular liquidação, que consiste na verificação do direito adquirido pelo credor, oportunidade em que o gestor público verificará se houve a entrega do bem ou do serviço contratado.
6.	O empenho e as notas fiscais, diversamente do alegado em sede recursal, não evidenciam se houve a prestação do serviço. Neste ponto, corrobora-se a assertiva da Secretaria de Recursos de que "há quase 10 anos esta Corte de Contas vem apontando que as despesas referentes aos serviços inquinados carecem da devida comprovação de execução e que apresentar simplesmente as notas fiscais e as notas de empenho não são hábeis para afastar a ausência da devida prestação de contas e da comprovação das despesas públicas".
7.	Se os serviços foram prestados, a relutância da recorrente em comprová-los é injustificável. Note-se que, se a Associação efetivamente prestou os serviços, não seria nada complexo evidenciar que apresentou, à época dos pagamentos, os documentos necessários à liquidação das despesas à Secretaria de Estado de Saúde de Rondônia. Da mesma forma, não seria difícil apresentar à Corte de Contas os elementos indiciários da prestação dos serviços como, por exemplo, documentos que demonstrem os procedimentos realizados, as respectivas datas, os beneficiários, as guias de serviços, os valores e outras informações que permitam firmar a convicção do efetivo cumprimento se suas obrigações.
8.	Explicitado que as notas de empenho e fiscais não indicam a execução dos serviços, ressalta-se também que não existem nos autos outros elementos supostamente apresentados em alegações de defesa que demonstrem a realização dos serviços, como faz crer a recorrente.
9.	Não há prevalecer também o argumento de que a realização do pagamento permite a presunção da comprovação da prestação dos serviços, haja vista que a ausência de liquidação da despesa foi objetivamente constatada em auditoria que originou estes autos.
10.	Também não merecem prosperar os argumentos de não houve enriquecimento ilícito, dano ao erário, violação dos princípios da Administração Pública e que, tampouco, a recorrente não agiu com dolo ou culpa.
11.	Diante da constatação de que houve o pagamento por serviços cuja prestação não restou comprovada, a conclusão que se impõe é de que a Administração realizou pagamentos indevidos, ilegais, em afronta aos artigos 62 e 63, § 2.º, da Lei n.º 4320/64, caracterizando o dano ao erário.
12.	No tocante ao enriquecimento ilícito da recorrente, conquanto seja consequência do recebimento de pagamentos caracterizado nos autos, não cabem considerações sobre tal razão recursal, haja vista que não foi fundamento para a prolação do Acórdão recorrido.
13.	O argumento que nega a afronta a princípios da Administração também não subsiste. Primeiro, porque não há tentar se albergar em princípios quando o caso é de evidente transgressão de regras, no caso, os já citados artigos 62 e 63, § 2.º, da Lei n.º 4320/64. Segundo, porque, em acréscimo a aludida infração legal, há também afronta aos princípios da legalidade, moralidade e eficiência, consagrados no caput do art. 37 da Constituição Federal.
14.	Quanto à existência de dolo ou culpa da recorrente, cumpre destacar a relevância do exame elemento anímico, cerne da subjetividade da conduta do agente, imprescindível não só para a caracterização do ilícito como para a dosimetria na aplicação das respectivas sanções.
15.	No caso, ao receber indevidamente pagamentos sem a efetiva demonstração da prestação dos serviços, a recorrente transgrediu norma expressa da Administração e da Lei n.º 4320/64, fazendo recair contra si a presunção de culpa "contra legem" ou "in re ipsa", conforme a pacífica jurisprudência da Corte (Acórdão n.º 1.882/2018-TCU-2.ª Câmara, relator Min. Augusto Nardes, Acórdão 627/2018-TCU-Plenário, relator Min. Marcos Bemquerer, Acórdão 2665/2017-TCU-Plenário, relatora Min. Ana Arraes, Acórdão n.º 119/2018-TCU-2.ª Câmara, relatora Min. Ana Arraes) .
16.	Configurada a presunção de culpa, caberia à recorrente, não só o ônus de comprovar a eventual correção do seu ato como, na impossibilidade de fazê-lo, demonstrar que teria agido sem dolo e sem culpa, ônus dos quais a Associação não se desincumbiu.
17.	Ante o exposto, esta representante do Ministério Público manifesta-se de acordo com a proposta formulada pela Serur (peça 108) , no sentido de que o Tribunal conheça do recurso para, no mérito, negar-lhe provimento."
É o relatório.

8.1. Lester Pontes de Menezes Júnior (2657/OAB-RO) e outros, representando Milton Luiz Moreira.  
8.2. Jorge Alberto Muraro Tonel e outros, representando Associação Beneficente Marcos Donadon - AMD.

Procuradora-Geral Cristina Machado da Costa e Silva.

TOMADA DE CONTAS ESPECIAL. REALIZAÇÃO DE PAGAMENTOS SEM A COMPROVAÇÃO DE EXECUÇÃO DOS SERVIÇOS. CONTRATAÇÃO EMERGENCIAL SEM AS DEVIDAS JUSTIFICATIVAS. CITAÇÃO. AUDIÊNCIA. REVELIA DE UM RESPONSÁVEL. REJEIÇÃO DAS ALEGAÇÕES DE DEFESA. ACOLHIMENTO DAS RAZÕES DE JUSTIFICATIVA. CONTAS IRREGULARES. DÉBITO. MULTA. RECURSO DE RECONSIDERAÇÃO. CONHECIMENTO. NÃO PROVIMENTO. CIÊNCIA.

TOMADA DE CONTAS ESPECIAL (TCE)

Secretaria de Recursos (SERUR); Secretaria de Controle Externo de Tomada de Contas Especial (SecexTCE).

Cuidam os autos de tomada de contas especial instaurada por determinação do Acórdão 4781/2013-TCU-Segunda Câmara, em desfavor de Milton Luiz Moreira, ex-Secretário de Estado da Saúde de Rondônia (Sesau/RO) , e da Associação Beneficente Marcos Donadon - AMD, em razão de pagamentos efetuados com a utilização dos recursos federais destinados à saúde, transferidos àquele estado na modalidade fundo a fundo, sem comprovação dos serviços executados.
II
2.	Por meio do Acórdão 5135/2017-TCU-Primeira Câmara, este Tribunal julgou irregulares as contas do Sr. Milton Luiz Moreira, Secretário de Estado da Saúde de Rondônia no período de 1º/1/2009 a 23/11/2009, e da Associação Beneficente Marcos Donadon - AMD, condenou-os solidariamente ao pagamento do débito apurado e lhes aplicou multas.
3.	O débito em questão, no valor de R$ 85.600,87, é decorrente de pagamentos efetuados sem comprovação dos serviços executados, isto é, sem a regular liquidação da despesa.
III
4.	Nesta oportunidade, aprecio recurso de reconsideração interposto pela Associação Beneficente Marcos Donadon - AMD contra a mencionada deliberação.
5.	A recorrente aduz que as notas fiscais e empenhos, juntamente com outros documentos já constantes dos autos, mas não especificados, comprovariam a execução dos serviços. Afirma que não teria havido prejuízo ao erário ou enriquecimento ilícito da recorrente.
6.	Alega que não teria sido apontado indício de que a recorrente tenha agido com dolo ou culpa, dado que não teria sido coligida comprovação de infração que constitua ato de improbidade ou da ocorrência de dano ao erário público.
7.	Aponta que a responsabilidade administrativa seria de ordem subjetiva, razão pela qual entende ser imprescindível, para a responsabilização por eventual irregularidade, a comprovação de dolo ou culpa.
IV
8.	Após o exame das razões recursais, a Serur propõe conhecer do recurso de reconsideração para, no mérito, negar-lhe provimento. A proposta da unidade técnica contou com a anuência da representante do Ministério Público.
V
9.	Preliminarmente, conheço do recurso de reconsideração interposto, uma vez que preenche os requisitos atinentes à espécie.
10.	Quanto ao mérito, acolho os pareceres precedentes e adoto seus fundamentos como razões de decidir, sem prejuízo das considerações que faço a seguir.
11.	Assim como fez em suas alegações de defesa, a recorrente afirma, agora em sede recursal, que a documentação juntada comprovaria que os serviços pagos foram efetivamente realizados. Ocorre que, como bem destacou a representante do Ministério Público, nos termos dos arts. 62 e 63, § 2º, da Lei 4320/1964, o pagamento da despesa pela Administração só será efetuado após sua regular liquidação. No caso em apreço, contudo, não há nos autos comprovação de que tenha ocorrido a verificação pelo gestor público do direito da contratada ao recebimento dos pagamentos por meio da confirmação da efetiva realização dos serviços. A mera afirmação da recorrente da existência de documentação comprobatória, como ressaltou o relator a quo, "não é suficiente para infirmar a constatação constante do relatório de fiscalização (peça 1, p. 32 do TC Processo 021.542/2010-4) de que os serviços pagos não foram executados, a exemplo de serviços laboratoriais." Dessa forma, o argumento da recorrente não merece prosperar.
12.	Em não sendo superada a irregularidade dos pagamentos, resta caracterizado o dano ao erário e a presunção de culpa da recorrente, ante o recebimento indevido de recursos públicos. Assim, como consignou a representante do Ministério Público, recai sobre o responsável "a presunção de culpa 'contra legem' ou 'in re ipsa'", conforme a pacífica jurisprudência deste Tribunal. Nesse sentido, torna-se despicienda uma eventual demonstração de conduta dolosa da recorrente para fins de sua responsabilização perante esta Corte de Contas.
13.	Dessa forma, considerando que as razões recursais não se mostram suficientes para afastar os fundamentos da decisão recorrida, entendo que o recurso deve ser conhecido para, no mérito, ser-lhe negado provimento.
	Ante o exposto, em linha com os pareceres precedentes, voto por que seja adotada a deliberação que ora submeto a este Colegiado.
TCU, Sala das Sessões Ministro Luciano Brandão Alves de Souza, em 26 de maio de 2020.
BENJAMIN ZYMLER 
Relator